【裁判字號】    99,上訴,40
【裁判日期】    990309
【裁判案由】    違反商業會計法
【裁判全文】
臺灣高等法院刑事判決                  99年度上訴字第40號
上  訴  人  臺灣板橋地方法院檢察署檢察官
被      告  甲○
被      告  乙○○
上列上訴人因被告等違反商業會計法案件，不服臺灣板橋地方法
院97年度訴字第1010號，中華民國98年10月21日第一審判決（起
訴案號：臺灣板橋地方法院檢察署96年度偵字第4672號、97年度
偵字第589號），提起上訴，本院判決如下：
    主  文
上訴駁回。
    理  由
一、公訴意旨略以：被告甲○、乙○○母子分別係址設臺北縣鶯
    歌鎮○○路20號協明特殊磁器股份有限公司（下稱協明公司
    ）之負責人及董事，高珮榕、傅浩（後二人均經原審判決無
    罪確定）則分別為稅務代理人、會計師。甲○、乙○○於民
    國93年間，均明知協明公司於92年12月31日現金資產並未逾
    新臺幣（下同）3,000萬元，竟由乙○○出面委託有犯意聯
    絡之高珮榕處理該公司92年度營利事業所得稅申報事宜，並
    提供相關會計憑證予高珮榕，而高珮榕未實際查核協明公司
    所有之現金，為求會計借貸平衡，即將該公司92年12月31日
    之資產負債表資產欄之現金科目，虛列金額為53,254,151元
    ，致協明公司92年度財務報表發生不實結果。嗣甲○、乙○
    ○持前揭財務報表上申報營利事業所得稅後，認有調整之必
    要，復由乙○○出面委託有犯意聯絡之傅浩處理前揭財務報
    表更正事宜，而傅浩亦未查核協明公司所有之現金，即將該
    公司92年12月31日之資產負債表資產欄之現金科目，虛列金
    額為35,925,433元，仍致協明公司92年度財務報表發生不實
    結果，因認被告甲○、乙○○、高珮榕、傅浩涉犯商業會計
    法第71條第5款之利用不正當方法致使財務報表發生不實結
    果之罪嫌等語。
二、按犯罪事實應依證據認定之，無證據不得認定犯罪事實，刑
    事訴訟法第154 條第2 項定有明文。次按告訴人之告訴，係
    以使被告受刑事訴追為目的，是其陳述是否與事實相符，仍
    應調查其他證據以資審認；認定不利於被告之事實，須依積
    極證據，苟積極證據不足為不利於被告事實之認定，即應為
    有利於被告之認定，更不必有何有利之證據；認定犯罪事實
    所憑之證據，雖不以直接證據為限，間接證據亦包括在內，
    然而無論為直接或間接證據，其為訴訟上之證明，須於通常
    一般人均不致有所懷疑，而得確定其為真實之程度者，始得
    據為有罪之認定，最高法院52年台上字第1300號、30年上
      字第816號及76年台上字第4896號分別著有判例足資參照
      。
三、本件公訴人認甲○、乙○○涉有違反商業會計法第71條第5
    款規定之罪嫌，無非係以(1)甲○、乙○○之供述；(2)證人即
    協明公司監察人陳盡之證述；(3)金融機構回應狀態1紙、第
    一商業銀行、臺灣中小企業銀行、臺北縣鶯歌鎮農會信用部
    、永豐商業銀行交易往來明細各1份；(4)協明公司92年12月
    31日資產負債表影本2紙等為主要論據。
四、訊據被告甲○、乙○○均堅決否認有何利用不正當方法致使
    財務報表發生不實結果，違反商業會計法之犯行。甲○辯稱
    ：伊雖然為掛名董事長，但實際上並未參與任何業務經營，
    工廠都是丙○○在經營，伊只負責收取租金而已，公司賣廠
    房之事，伊亦不知情，土地所有權狀係丙○○持有，公司大
    小章一套另一套由丙○○保管，報稅資料伊未看過，亦不知
    道財務報表如何填載，且其上印章亦非伊所有，伊之印章為
    圓的，現金科目欄之現金為何由53，254，151元，更正為35
    ，925，433元，伊亦不知情等語；乙○○辯稱：協明公司實
    際上係由丙○○在經營，傅家為大股東，持股占41.8％，我
    們家才占14.7％，土地所有權狀係丙○○持有，伊沒有委託
    高珮榕和傅浩報稅，也沒有提供報稅資料給高珮榕，報稅資
    料上那套章，與其母親持有之章不同，因認為公司沒賺那麼
    多錢，但須繳高額稅金，所以將相關報稅資料拿給傅浩會計
    師核閱，傅浩發現錯誤，始將金額更正為35，925，433元，
    並無規避公司監察人查閱之情事，高珮榕多年來均受丙○○
    委託處理稅務問題，賣土地、廠房時有請律師、傅浩會計師
    幫忙處理，至於財務報表內的帳目金額是否無誤，伊並不清
    楚等語。
五、經查：
  (一)按商業會計法第71條第5 款之利用不正當方法致使會計事項
    或財務報表發生不實結果之罪，其所指「利用不正當方法」
    ，法理上應與稅捐稽徵法第41條之納稅義務人以詐術或其他
    不正當方法逃漏稅捐罪所指之「其他不正當方法」為同一之
    解釋。亦即除非有積極造作假單據或設置偽帳等情，始應認
    為不正當方法，若僅單純不於帳冊中記載，則屬消極的不作
    為，尚難令負該條款之罪責（最高法院74年台上字第5497號
    判例意旨參照）。
  (二)就被告甲○、乙○○將協明公司92年度營利事業所得稅申報
    事宜交由高珮榕處理之情，業據證人即協明公司監察人陳盡
    於原審審理時證稱：伊自62年開始擔任協明公司監察人，原
    先協明公司負責人是張明和，張明和去世後才換甲○，負責
    人是甲○在當，印章是股東丙○○在管理，乙○○是在甲○
    身邊幫忙處理公司的租金、利息的事情，在90年時因租金不
    足支付利息，甲○就跑去美國，銀行的利息就由丙○○等其
    他股東處理，所以丙○○的媳婦就有進公司來處理利息，一
    直繳到92年8月甲○從美國回來；公司賣瓷器的帳務給高珮
    榕處理了30幾年，伊知道乙○○有去找傅浩的事情是因為伊
    有拿一些單據請高珮榕處理時，高珮榕有提到有一些單據、
    帳目太複雜，她不敢開，所以乙○○就拿去請傅浩處理的事
    情等語明確（見原審卷第258頁背面至第260頁），核與已判
    決無罪確定之高珮榕及被告乙○○於偵訊、原審及本院審理
    時所供稱之情節相符，是以高珮榕為協明公司處理92年度之
    稅務申報，與往昔自協明公司實際經營者或自股東丙○○等
    取得單據持以委請高珮榕辦理申報之方式無異。而乙○○既
    將相關單據如土地買賣契約書、土地及廠房買賣契約、契稅
    繳款書、土地增值稅繳款書、印花稅繳款書等交由高珮榕持
    以核算申報，而高珮榕以其專業意見審視後，據以核算出具
    營利事業所得稅結算申報書及資產負債表，其內容記載資產
    部分有現金53,254,151元，核與被告甲○、乙○○主觀上就
    其等出售土地、廠房後所得之土地收益扣除相關費用後，所
    餘現金約有5千餘萬元之主觀認知，並無相左之處。乙○○
    確有提供利息支出單、房屋稅單、處理土地等憑證以及丙○
    ○提供一般銷售憑證發票等供其製作資產負債表，據以申報
    核稅，業據高珮榕於偵審中迭次供證屬實（見第589號偵查
    卷第21頁至23頁、第4672號偵查卷第20至21頁、46頁、他字
    第4439號卷第57頁、原審卷第232頁），乙○○於偵查中亦
    坦承拿憑證給高珮榕製作資產負債表（第589號偵查卷24頁
    ），互核相符，自堪採信。徵之甲○為協明公司負責人，乙
    ○○為該公司董事並協助其母甲○處理公司事務，為其所不
    否認，該公司填載資產負債表，申報核稅，公司負責人或為
    處理公司事務之人，倘未提供報稅相關憑證，稅務代理人高
    珮榕將如何填報？足證乙○○嗣於原審及本院否認提供，顯
    不可採。至高珮榕所使用之記載方式，是否符合會計準則，
    則非甲○、乙○○所當然知悉，其等係因專業知識不足，才
    委由高珮榕來處理該年度的稅務問題，且僅要求高珮榕提出
    一份適於申報營利事業所得稅之結算書及資產負債表，是以
    甲○、乙○○將相關契約、單據交由稅務代理人之高珮榕持
    以核算申報，由高珮榕計算後提出營利事業所得稅申報書及
    資產負債表，依卷內事證，無從認定其內容之記載是出於甲
    ○、乙○○授意而為虛假之記載或持不實之憑證所為之登載
    ，故僅就高珮榕所為之資產負債表填載內容未能忠實反映協
    明公司之實際現金存餘乙節，遽而認為係甲○、乙○○故意
    利用不正當方法之所為，其理甚明。
  (三)再協明公司為營利事業所得稅申報後，因乙○○關於協明公
    司上開處分土地廠房發放股利及需繳納高額稅款等事宜，將
    營利事業所得稅申報相關資料持向傅浩會計師諮詢，經傅浩
    扣除「利息收據」、「稅捐收據」、「土地未收尾款」及「
    實際售價低於公告現值」等數值後，計算得出現金科目應為
    35,925,433元，而經乙○○採用而據以更正，固據傅浩供明
    在卷，核與證人即高珮榕於偵查中之證述相符，並有土地所
    有權臺北縣政府稅捐稽徵處土地增值稅、契稅繳款書、印花
    稅繳款書及乙○○取回帳冊憑證之簽收單等在卷可徵（見97
    年度偵字第589號卷第30頁至第32頁），惟傅浩係於協明公
    司於法定期間內申報前年度之營利事業所得稅後，方受乙○
    ○委託提供其專業諮詢意見，建議乙○○應該就已繳納稅捐
    （如土地增值稅、印花稅及契稅）等稅費部分應予扣除，乙
    ○○再據以製作該更正後之資產負債表，縱與上開高珮榕先
    前所製作者核有出入，惟此亦屬乙○○因其所提出之單據不
    同，致會計師所認列現金項目不同而為更正原資產負債表之
    行為，則乙○○既信任傅浩之專業意見，縱然傅浩之建議即
    使有其專業上之瑕疵而使財務報表有不實之情形，亦不能於
    缺乏積極證據證明之情形下，率爾以反面推測乙○○係以「
    不正當方法」使財務報表發生不實結果之故意，故乙○○辯
    稱不知財務報表如何填載，亦不知金額應為若干等語，尚非
    不可信。
  (四)又公訴人固以高珮榕未實際查核協明公司之現金，為求會計
    借貸平衡，而將公司資產負債表資產欄內之現金科目金額列
    為53,254,151元，致使財務報表發生不實之結果，惟查高珮
    榕依據協明公司所提供之憑據，將該公司全年帳列收入減去
    全年帳列支出所得之金額而推算現金為53,254,151元，此經
    高珮榕供明在卷，依財政部98年7月21日台財稅字第
    09804528690號函所示：高珮榕係記帳士法第35條第1項規定
    之「記帳及報稅代理業務人」，業向臺灣省北區國稅局登錄
    在案，得依「記帳士法第三十五條規定之管理辦法」第14
    條第1項規定執行記帳及報稅相關業務，其與記帳士法第13
    條規定「記帳士」之執行業務範圍，二者法令依據雖有不同
    ，惟規定之執業範圍相同，合先敘明；又有關「記帳及報稅
    代理業務人」得否以其執業身分自行向委任人之往來銀行查
    詢委任人存款資料之乙節，查記帳士法之建制，旨在協助納
    稅義務人記帳及履行納稅義務，該法及相關管理辦法明定記
    帳業者執業之範圍，其內容皆與記帳或受委任報稅業務有關
    ，至記帳業者與委任人間如有其他委任事項，尚非記帳士法
    等有關規定所規範範圍等語（見原審卷第180頁），則高珮
    榕在未獲得甲○、乙○○等人之特別授權下，並無實際查核
    協明公司銀行存款之權限自明，是以高珮榕係依據土地、廠
    房買賣契約書、相關稅款繳納資料，據以認定協明公司應有
    入帳之現金約5千餘萬元，要非與常理有違。又高珮榕為稅
    務代理人，係專業人士，其如何核算協明公司資產負債並填
    載現金科目金額，非外行之甲○、乙○○所得掣肘，尚難以
    該資產負債表現金科目原填報金額與嗣後經傅浩會計師建議
    更正之金額不符，逆推係被告故意提供不實憑據所為，是被
    告二人就此所辯，堪以採信。
  (五)再協明公司本非公開發行股票公司，且其全年營業收入淨利
    與非營業收入均未在壹億元以上，此有協明公司92年度營利
    事業所得稅結算申報書及資產負債表在卷可參，故協明公司
    所編製之財務報表並不須依法由會計師簽證至明，而傅浩固
    為執業之會計師，然僅接受協明公司諮詢，並無受託就協明
    公司之財務報表為簽證工作，此經傅浩供明在卷（見97 年
    度偵字第589號卷第22頁）；又告訴人所提出協明公司92 年
    12月31日之資產負債表，其上並無傅浩之簽名或蓋章，亦無
    傅浩作成之意見書，益徵傅浩並非受協明公司委託辦理查核
    簽證業務之會計師，無從具有會計師查核簽證財務報表規則
    第20條規定得向銀行發函詢證之權限。復乙○○係於完成協
    明公司92年度營業事業所得稅申報後將「利息收據」、「稅
    捐收據」、「土地未收尾款」及「實際售價低於公告現值」
    等會計憑證或證據資料提供予傅浩核閱，如前所述，傅浩係
    依其專業認知，建議協明公司可據此調整資產負債表現金數
    額，在其未有實際查核銀行存款現金之權限下，僅能就上開
    憑證資料，自已出售之土地、廠房之價款扣除支付之利息、
    稅捐、土地未收尾款等支出及未實際收取之價金來認列現金
    ，是其所提供之稅務諮詢意見，不論據以核閱之憑證資料，
    係乙○○或丙○○提供，均非虛假捏造之憑證資料，縱然傅
    浩與高珮榕所核算之數額不符，在缺乏其他積極證據，足資
    證明乙○○主觀上確有不法之犯意情形下，傅浩就乙○○所
    提供之單據憑證資料所為之判讀及核算方式不同，基準不同
    ，調整後之金額自亦不同，難謂被告乙○○此舉已該當於法
    所禁止之「不正當方法」，何況傅浩業經原審判決無罪確定
    在案。故乙○○辯稱：資產負債表上現金科目金額，是依照
    傅浩核閱相關憑證後之建議作更正的等語，即堪採信。
  (六)綜合上開說明，甲○、乙○○係提出相關憑證交由多年來為
    協明公司申報年度營利事業所得稅之稅務代理人即高珮榕填
    具申報書與製作資產負債表，又乙○○因土地買賣後股利發
    放之事宜，股東質疑公司沒賺錢，稅額過高各情，才向傅浩
    為稅務諮詢意見，業據傅浩迭次供明在卷。而傅浩以乙○○
    所提供之各項憑證就資產負債表現金科目欄現金部分，本於
    會計專業，為不同之認定，並建議乙○○予以更正，已如前
    述。則甲○、乙○○係因信任高珮榕、傅浩之專業意見，遂
    行先後採用高珮榕、傅浩所核算之資產負債表現金科目欄中
    現金數額，因其本身專業知識不足，無法自行申報，始委請
    稅務代理人高珮榕申報，尚有為足，再請會計師傅浩核閱更
    正，縱有疏失，致使會計事項或財務報表發生不實之結果，
    亦顯不該當於商業會計法所列「不正當方法」之要件甚明。
    況且，營利事業所得稅額之繳納，係基於該年度實際收入即
    盈餘並依課稅基準所計算得來，依公訴人所提出之事證，並
    無從認定甲○、乙○○依據傅浩之建議，所為之更正，就所
    納營利事業所得稅有何具體之差異，而發生不實之結果；再
    佐以告訴人即協明公司之其他股東於97年8月13日亦與甲○
    、乙○○達成和解，復於97年9月23日向原審具狀提出撤回
    告訴，並於和解書上表明係對於處分公司不動產致對於盈餘
    分配產生誤會而提出告訴等情，有和解書1份在卷可稽（見
    原審卷第101頁、第101-1頁、第102頁），益徵公訴人所指
    情節，是否已構成不正當方法致生財務報表發生不實結果，
    容有疑問。職是，甲○、乙○○或因其本身缺乏會計稅務相
    關知識，或基於長期合作關係信任高珮榕或傅浩會計師具有
    會計稅務專業證照人士，委任渠等為營利事業所得稅之申報
    或諮詢，在不能確切證明其等有利用不正當方法之情形下，
    無從遽論其等行為違反商業會計法第71條第5款規定，繩以
    違反商業會計法之罪責。
六、綜上所述，本件公訴人認甲○、乙○○等涉犯商業會計法第
    71條第5款之利用不正當方法致使財務報表發生不實罪嫌，
    其所憑之證據，均不足以證明被告有上開犯行，並且仍有合
    理懷疑而無法達於確信真實之程度。此外，本院復查無其他
    積極證據足認被告有何公訴人所指之各項犯行，揆諸首揭條
    文規定及判例意旨，認不能證明被告犯罪，自應為其無罪之
    諭知。
七、原審以不能證明被告犯罪，諭知被告無罪之判決，核無違誤
    ，應予維持。檢察官上訴仍執前詞，並以被告主觀上是否為
    逃避公司監察人審核財務報表藉以掩飾錯誤會計憑證，尚非
    無疑，又苟未構成商業會計法第71條第5款之犯行，亦另構
    成業務上登載不實文書罪等詞，請求撤銷改判。惟針對上開
    指摘，本院業已詳論如前述，且業務上登載不實文書罪，限
    於「明知」之直接故意，始能成立，過失犯不與焉，縱被告
    有疏失，亦不成立該罪，並此說明。故檢察官上訴為無理由
    ，應予駁回。
據上論斷，應依刑事訴訟法第368條，判決如主文。
本案經檢察官許仲瑩到庭執行職務。
中    華    民    國    99    年    3     月    9    日
                  刑事第十七庭審判長法  官  王聰明
                                    法  官  陳憲裕
                                    法  官  陳世宗
以上正本證明與原本無異。
如不服本判決，應於收受送達後10日內向本院提出上訴書狀，其
未敘述上訴之理由者並得於提起上訴後10日內向本院補提理由書
（均須按他造當事人之人數附繕本）「切勿逕送上級法院」。
                                    書記官  高柑柏
中    華    民    國    99    年    3    月    10    日

司法院資訊處製作；財團法人民間司法改革基金會備份。
